【裁判字號】    89,訴,745
【裁判日期】    890531
【裁判案由】    損害賠償
【裁判全文】
臺灣臺北地方法院民事判決  八十九年度訴字第七四五號
    原      告  丙○○○
                乙○○
    共      同
    訴訟代理人  陳淑貞律師
    複  代理人  甲○○      住台北市○○路○段一二０號三樓之三
    被      告  戊○○○    住台北市○○街二十六之三號四樓
    訴訟代理人  丁○○      住.
                李平義律師  住台北市○○○路○段二三九號十三樓
右當事人間請求損害賠償事件，本院判決如左：
    主    文
被告應給付原告丙○○○新台幣壹佰參拾陸萬捌仟元及自民國八十八年十月七日起至
清償日止按週年利率百分之五計算之利息。
被告應給付原告乙○○新台幣捌拾伍萬伍仟元，及自民國八十九年三月二十三日起至
清償日止按週年利率百分之五計算之利息。
原告其餘之訴駁回。
訴訟費用由被告負擔二分之一；原告丙○○○負擔五分之二；原告乙○○負擔十分之
一。
本判決第一項於原告丙○○○以新台幣肆拾伍萬柒仟元供擔保後，得假執行，但被告
如於假執行程序實施前，以新台幣壹佰參拾陸萬玖仟元供擔保後，得免為假執行。
本判決第二項於原告乙○○以新台幣貳拾捌萬陸仟元供擔保後，得假執行，但被告如
於假執行程序實施前，以新台幣捌拾伍萬陸仟元供擔保後，得免為假執行。
原告其餘假執行之聲請駁回。
    事    實
甲、原告方面：
一、聲明：
（一）被告應賠償原告丙○○○新台幣（下同）貳佰捌拾伍萬元及自起訴狀繕本送達
      之翌日即民國八十八年十月七日起至清償日止按週年利率百分之五計算之利息
      。
（二）被告應賠償原告乙○○壹佰壹拾伍萬元正及自本件起訴狀繕本送達被告之翌日
      即八十九年三月二十三日起至清償之日止按年利率百分之五計算之利息。
（三）原告願供擔保請准宣告假執行。
二、陳述：
（一）被告侵權行為損害賠償責任之原因事實：
      本件刑事訴訟部分業經台灣高等法院八十九年度上易字第三七○號刑事判決判
      決駁回被告戊○○○之上訴確定在案，被告就本件過失侵權行為責任足堪認定
      。就本件侵害
（二）生命權之損害賠償，原告請求權之依據如后：
  １、民法第一百九十二條規定：
      「不法侵害他人致死者，對於支出殯葬費之人亦應負損害賠償責任。被害人對
       於第三人負有法定扶養義務者，加害人對於該第三人亦應負損害賠償責任。」
  ２、民法第一百九十四條規定：
      「不法侵害他人致死者，被害人之父、母、子、女及配偶，雖非財產上之損害
      ，亦得請求賠償相當金額之損害。」
（三）請求被告賠償新台幣（下同）二百八十五萬元之理由：
  １、賠償丙○○○喪葬費七十五萬元：
（１）依遺產及贈與稅法第十七條第一項第十款之規定：「被繼承人之喪葬費用以一
      百萬元計算」。原告丙○○○痛失愛女，喪禮簡單隆重，火化安置靈骨塔，全
      部喪葬費支出七十五萬元以上，爰以七十五萬元請求判命賠償。
（２）按八十九年二月九日修正後之民事訴訟法第二百二十二條第二項規定：「當事
      人已證明受有損害而不能證明其數額或證明顯有重大困難者，法院應審酌一切
      情況，依所得心證定期數額。」揆陳翊寧未曾結婚即為逝世，原告夫妻在老家
      宜蘭冬山鄉辦理喪葬事宜，完全依照鄉俗儀式，法師誦經、火葬封罐等均屬習
      俗必要費用，衹因承辦法師等未立收據，爰請依據上開規定，斟酌遺產贈與稅
      法，酌定殯喪費用。
  ２、賠償原告等扶養費原告丙○○○十萬元、莊阿蔥十五萬元：
（１）依遺產及贈與稅法第十七條第一項第三款之規定：「被繼承人遺有父母者，每
      人得自遺產總額中扣除一百萬元」。
（２）被害人陳翊寧之父母，於本件案發時，原告丙○○○年齡為七十一歲（十六年
      九月一日出生），乙○○為六十七歲（十九年十一月八日出生），然夫妻二人
      素來從事耕作勞動，故身體硬朗，健康甚佳，家庭美滿，兒女成就，子孫滿堂
      ，倘非遽遭喪女之痛，長命百歲應非難事。
（３）原告夫妻育有二子、四女共有子女六名，被害人陳翊寧為三女，其不幸逝世後
      ，原告夫妻端賴其餘五名子女扶養，對於陳翊寧扶養義務所致原告夫妻之損害
      ，原告各請求被告賠償原告丙○○○十萬元、莊阿蔥十五萬元。
  ３、賠償原告等精神慰藉金各二百萬元：
      原告丙○○○、乙○○夫妻老年痛失愛女，白髮人送黑髮人，更對於被告在調
      解、刑事訴訟程序之刁蠻無禮、謊言狡辯之態度痛心疾首，精神上之痛苦罄竹
      難書，爰各請求被告賠償每人二百萬元略資補償。
 ４、綜上所述，請求判命被告賠償原告丙○○○二百八十五萬元，請求判命被告賠償
     原告乙○○二百一十萬元。
三、對被告抗辯之陳述：
（一）被告戊○○○所有之財產計有：
 １、 坐落延吉街二十六號四樓房屋及基地：
      公告現值三、六六三、二七六元，市價一千五百元萬以上，現由原告聲請台灣
      台北地方法院假扣押查封在案。
 ２、延吉街二十六號四樓屋頂平台違章加建房屋：
     現仍套房出租，十餘年來每月租金收入五萬元以上。
 ３、股票三九二、六五○元。
     足資證明被告楊徐梅財力甚豐，卻為富不仁，坐收鉅額租金，卻吝於提供安全
     居住設備，致生本件慘劇。
（二）原告乙○○：
      原告莊阿蔥現有不動產公告現值二、五三一、○六○元係繼承莊家祖產，現與
      招贅之夫丙○○○居住之祖厝田園。
（三）原告莊阿樹財：
      丙○○○現有不動產公告現值四八、○二六元，係招贅前本家祖產繼承而得之
      持分。足資證明原告丙○○○入贅莊家，陳翊寧肩負繼承陳家香火及扶養雙親
      之重責大任，故三十餘歲仍未能覓得佳婿願為入贅或代為傳承陳家香火，扶養
      雙親，於八十八年一月十三日死亡時，雖已三十八歲，猶小姑獨處，自己生活
      甚為儉樸，每月薪資即為奉養父母。
四、證據：提出
    原證一：園明寺八十九年二月二十一日祭祀費、油香功德款收據一份；
    原證二：原告戶口名簿一份；
    原證三：台灣台北地方法院檢察署訊問筆錄一份；
    原證四：台灣台北地方法院刑事庭勘驗筆錄一份；
    原證五：台灣台北地方法院檢察署八十八年度相字第三一號聲請狀一份；
    原證六：德義棺木店免用統一發票收據三紙；
    原證七：八十六年度台閩地區簡易生命表一份；
    原證八：善法寺感謝狀一紙；並聲請訊問證明陳寶蓮、余添成。
乙：被告方面：
一、聲明：
（一）原告之訴及假執行之聲請均駁回。
（二）如受不利判決，請准供擔保免為假執行。
二、陳述：
（一）按當事人提出之私文書必須真正而無瑕疵者，始有訴訟法之形式的證據力，此
      形式的證據力具備後，法院就其中之記載調查其是否與系爭事項有關，始有實
      質的證據力之可言，最高法院四十一年台上字第九七一號判例。本件原告提出
      之德義棺木店收據，其上既無日期，亦無抬頭，顯難證明係為陳翊寧支付之喪
      葬費，被告否認其真正。
（二）關於扶養費，應以當年度所得稅稅率所定扶養親屬寬減額為準，較為客觀，且
      受扶養權利人如有其他扶養義務人，應按其人數比例分擔義務，此項侵害扶養
      權利應為之賠償，若請求一次給付，即應扣除中間利息。本件原告請求被告各
      賠償十萬元扶養費，並未說明其計算之依據，被告否認其請求。
（三）本件被害人陳翊寧於七十六年間即向被告承租該屋居住，仍未結婚，服務於百
      貨公司當業務員，已獨自在外謀生，甚少回家，又被告係一家庭主婦，無任何
      工作或收入，僅靠配偶楊永秀之微薄薪水生活，其夫妻二人八十七年合併綜合
      所得總額僅一百十五萬五千四百六十七元，所得淨額僅四十八萬七千八百二十
      七元，八十八年合併綜合所得總額為一百十八萬五千二百元，所得淨額僅四十
      四萬五千六百元，此有國稅局出具之證明書可證。該項所得大部分皆為配偶楊
      永秀之薪資所得，又被告名下之不動產，除系爭房地供居住外，別無其他不動
      產，至於投資之股票，總額不超過三十萬元，有財稅中心函復之資料可考，且
      大部分均已出售，由上開事實，足以證明，被告係靠其配偶楊永秀之微薄薪資
      維持家庭生活，夫妻育有二子均仍就學中，除供居住之房屋外，並無其他恆產
      ，足徵被告生活清苦，另原告夫妻，二人雖有喪女之痛，但其子女皆已結婚生
      子，子孫眾多，可以承歡膝下，聊慰其悲傷，且原告夫妻名下田地、建地多筆
      ，可見其吃穿不愁，其請求鉅額之慰藉金顯欠允當，而不應准許。
（四）又損害非因故意或重大過失所致者，如其賠償致賠償義務人之生計有重大影響
      時，法院得減輕其賠償金額，最高法院四十二年台上字第八六五號判例亦揭示
      ，因過失不法侵害他人致死者，固應負民法第一百九十二條、第一百九十四條
      所定之損害賠償責任，惟過失為注意之欠缺，民法上所謂「過失」以其欠缺注
      意之程度為標準，可分為抽象的過失、具體的過失及重大過失三種，應盡善良
      管理人之注意即依交易上一般觀念，認為有相當知識經驗及誠意之人應盡之注
      意而欠缺者為抽象的過失；應與處理自己事務為同一注意而欠缺者，為具體的
      過失；顯然欠缺普通人之注意者，為重大過失；故有無「抽象的過失」則以是
      否欠缺應盡善良管理人之注意定之；有無「具體的過失」則以是否欠缺應與處
      理自己事務為同一之注意定之；有無「重大過失」則以是否顯然欠缺普通人之
      注意定之，苟非欠缺其注意，即不得謂之有過失。查系爭熱水器裝設於浴室內
      ，係被害人陳翊寧之建議，業據熱水器安裝工人葉嘉鵬於刑事庭履勘現場時供
      證在卷，而被告對每一進住之房客均會告知進入浴室洗澡，窗戶一定要「打開
      熱水放滿後，關掉熱水器及瓦斯」始可洗澡，不可「一面放熱水、一面洗澡」
      亦據證人即房客李滿金於刑事庭證稱「租的時候房東有說過，也叫我們不可邊
      洗邊開熱水器，其他房客也有說過」等語屬實。本件被害人未依「不可一面放
      熱水、一面洗澡」之約定，以致肇禍，已難認為被告有何過失。退而言之，即
      使認為被告有疏失亦僅係欠缺善良管理人注意之過失，而被告係一家庭主婦，
      無任何工作，除現有已受假扣押之房屋外，別無其他財產，且兒子均就學中，
      倘命其賠償損害數額之全部，即難謂為與其生計不生重大之影響，見最高法院
      四十年台上字第一八四九號判決。
（五）再查損害之發生或擴大，被害人與有過失者，法院得減輕賠償金額或免除之。
      又民法第一百九十二條第一項規定不法侵害他人致死者，對於支出殯葬費之人
      ，亦應負損害賠償責任，係間接被害人得請求賠償之特例，此項請求權自理論
      言，雖係固有之權利，然其權利係基於侵權行為之規定而發生，自不能不負擔
      直接被害人之過失倘直接被害人於損害之發生或擴大與過失時，依公平之原則
      ，亦應有民法第二百十七條過失相抵規定之適用，最高法院七十三年台上再字
      第一八二號判例。所謂損害之發生或擴大，被害人與有過失，係指被害人之行
      為亦為損害之共同原因者而言，本件被害人陳翊寧未依照不得「一面放熱水
      、一面洗澡」之約定，實乃肇事之主因，已如上述，故本件被害人與有過失，
      甚為明顯。
三、證據：提出財政部台北市國稅局松山稽徵所八十七年度、八十八年度綜合所得稅
    納稅證明書各一份為證，並聲請訊問證明陳寶蓮、調閱刑事錄音帶及調取台灣高
    等法院八十九年度上易字第三七○號刑事卷宗。
丙、本院依職權函查財稅資料中心、財政部國稅局。
    理    由
甲、程序方面：
    按按訴狀送達後，原告不得將原訴變更或追加他訴，但如請求之基礎事實同一者
    或不甚礙被告之防禦及訴訟之終結者，不在此限，民事訴訟法地二百五十五條第
    一項第二款、第七款定有明文。本件起訴時，原僅列原告丙○○○為原告，嗣於
    訴訟進行中，復追加以原告乙○○，並追加請求被告給付原告乙○○一百十五萬
    元。被告對此追加雖表示不同意，然原告追加請求之基礎事實均為被告過失行為
    侵害原告之女陳翊寧之生命權，應認請求之基礎事實同一，亦不甚礙被告防禦權
    之行使及訴訟之終結，參酌上開規定，應認原告所為之訴之追加，應予准許。
乙、得心證之理由：
一、原告起訴主張被告於八十二年間將坐落於台北市○○街二六號五樓頂樓加蓋房屋
    分租予房客陳翊寧等人居住，依約被告應負責水、電、瓦斯、熱水器等設備之供
    應（包含於房租價格內）。被告明知瓦斯燃燒不完全時，可能產生一氧化碳，而
    人體倘吸入過量一氧化碳，可能導致缺氧死亡，因此在使用瓦斯燃燒之熱水器時
    ，應注意不得將之置放於浴室內，以免因浴室通風不良發生瓦斯燃燒不完全時無
    法及時排放一氧化碳；且一般使用熱水洗澡者，因浴室內通風口較小加上以熱水
    淋浴，其體溫將因之升高而加速血液循環，容易於吸入過量之一氧化碳時發生窒
    息之情形；倘欲於浴室內安裝熱水器時，亦應注意改採電力或其他方式燃燒之熱
    水器，並加強室內通風設備等防護措施，且依當時之情形並無不能注意之情形，
    竟疏以為只要將浴室內之窗戶打開，即可達到良好之通風狀況，而仍將該熱水器
    及瓦斯桶安裝放置於浴室內，僅要求房客於使用熱水器洗澡時須將窗戶打開，疏
    未為適當之防止或改裝措施，因而導致房客陳翊寧於八十八年一月十三日晚間，
    在上址使用瓦斯熱水器加熱供水沐身時，雖打開浴室之窗戶，仍發生瓦斯燃燒不
    完全產生無臭無色之一氧化碳之現象，致使陳翊寧於不知不覺中吸入過量之一氧
    化碳而中毒窒息死亡，嗣於同日晚間二十二時三十分許，為同住之房客徐靜芳所
    發現。被告上開過失行為侵害陳翊寧之生命權，原告丙○○○、乙○○分別為陳
    翊寧之父母，自得向被告請求損害賠償。原告丙○○○支出本件殯喪費共計七十
    五萬元；原告丙○○○為十六年九月一日出生，於系爭事件發生時為七十一歲，
    乙○○為十九年十一月八日出生，於系爭事件發生時為六十七歲，原告均已年邁
    不能維持生活，陳翊寧對原告自負有扶養義務，原告共育有六名子女，則原告各
    得請求被告支付扶養費給付原告丙○○○十萬元、原告乙○○十五萬元。原告夫
    妻老年痛失愛女，白髮人送黑髮人，被告在調解及刑事訴訟程序之過程中叼蠻無
    理、謊言狡辯，精神上所受痛苦罄竹難書，爰請求被告賠償原告丙○○○精神上
    損害賠償二百萬元、原告乙○○精神上損害賠償一百萬元。為此，訴請被告賠償
    原告丙○○○二百八十萬元及自起訴狀繕本送達之翌日即八十八年十月七日起至
    清償日止按週年利率百分之五計算之利息；原告乙○○一百十五萬元及自起訴狀
    繕本送達之翌日即八十九年三月二十三日起至清償日止按週年利率百分之五計算
    之利息。
二、被告則以本件被告之所以將瓦斯熱水器裝置於浴室內，係因陳翊寧之要求，且陳
    翊寧未依被告指示「不得一面放熱水，一面洗澡」，故被告對於陳翊寧之死亡並
    無任何過失可言，自毋庸負損害賠償責任。退步言之，縱認被告應負損害賠償責
    任，然原告所提出之德義棺木店收據，其上並無日期，亦無抬頭，顯難證明係原
    告丙○○○為陳翊寧支付之喪葬費；關於扶養費方面，應以當年度所得稅稅率所
    定扶養親屬寬減額為計算標準，較為客觀，且受扶養權利人如有其他扶養義務人
    ，應依其人數比例分擔義務，此項侵害扶養權利應為之賠償，若請求一次給付，
    應扣除中間利息；本件原告請求被告給付原告丙○○○十萬元、原告乙○○十五
    萬元，並未說明其計算之依據；陳翊寧於七十六年間即向被告承租該屋居住，甚
    少回家，獨立在外謀生，被告係一家庭主婦無任何收入，二個兒子尚在就學，原
    告請求被告給付共三百萬元慰藉金，顯然過高。再按損害之發生或擴大，被害人
    與有過失者，法院得減輕賠償金額或免除之。本件之所以將瓦斯熱水器裝置於浴
    室內係因陳翊寧之指定，復未遵守被告要求必須放完水後再洗澡，則陳翊寧對於
    系爭損害之發生亦為共同原因，原告雖為間接被害人仍有民法第二百十七條過失
    相抵之適用。又損害非因故意或重大過失所致者，如其賠償致賠償義務人之生計
    有重大影響時，法院得減輕其賠償金額。被告為一家庭主婦，無任何工作，除現
    已受假扣押之房屋外，並無其他財產，倘命其給付全部賠償數額，即難謂對被告
    生計不生影響等語資為抗辯。
三、查被告上開時、地將上開頂樓加蓋之房屋出租予訴外人陳翊寧及訴外人房客徐靜
    芳等四人居住，並提供水、電、瓦斯、熱水器等設備，而於浴室內擺置瓦斯熱水
    器供房客使用，訴外人陳翊寧為房客徐靜芳及被告發現時，係倒臥於浴室中，當
    時水龍頭及瓦斯均呈使用狀態，浴室內之窗戶亦已打開，現場並無瓦斯外洩之味
    道。原告丙○○○及乙○○分別為陳翊寧之父母，業據原告提出戶籍謄本為證，
    並為被告所不爭執，並與本院調閱台灣高等法院八十九年度上易字第三七０號刑
    事卷宗核屬相符，堪信為真實。
四、經查，本件訴外人陳翊寧因一氧化碳中毒導致窒息死亡乙節，業經台灣台北地方
    法院檢察署檢察官督同法醫到場相驗屬實，制有相驗筆錄、驗斷書、相驗屍體證
    明書在卷可按。瓦斯燃燒不完全時，會產生一氧化碳，該氣體為無色無味，此與
    瓦斯中為使人有所警覺而添加產生之臭味不同，為一般人日常生活上之常識。本
    件被告係將瓦斯加熱燃燒熱水器置放於浴內，訴外人陳翊寧經同住之房客徐靜芳
    及被告發現時，係裸身臥躺於浴室中，更換衣物尚放置在浴室置物架上，當時水
    龍頭與瓦斯、熱水器均呈使用中之狀態，室內並未聞到任何瓦斯外洩之味道，此
    為兩造所不爭執，並與被告及訴外人徐靜芳在台灣台北地方法院檢察署受訊問時
    所為之陳述相符（參台灣台北地方法院檢察署八十八年度相字第三一號相驗卷宗
    第十三頁、十四頁、二十三頁、二十四頁），業據本院調閱台灣高等法院八十八
    年度上易字第三七０號刑事卷宗核閱無訛。足認陳翊寧於浴室內洗澡時，因為所
    使用以瓦斯加熱之熱水器瓦斯燃燒不完全而產生一氧化碳，導致陳翊寧於不知不
    覺中吸入過量之一氧化碳而中毒死亡之事實無誤。按出租人應以合於所約定使用
    、收益之租賃物交付承租人，並應於租賃關係存中保持其合於約定使用、收益之
    狀態。租賃物之修繕，除契約另有訂定或另有習慣外，由出租人負擔，民法第四
    百二十三條、同法第四百二十九條第一項定有明文。是出租人於租賃關係存續中
    ，負有保持租賃物使用收益狀態之義務。被告明知其出租予陳翊寧使用之系爭房
    屋係供承租人居住使用時，則被告除應顧慮到該房屋結構上是否達遮風避雨之效
    用外，兩造既約定由出租人提供基本之水、電、瓦斯、熱水器等生活設備，則出
    租人除應提供合於目的使用之設備，並負有修繕及維護之義務，同時亦應注意提
    供之設備在裝置及正常使用時，是否仍有危及承租人生命或身體安全之虞而加以
    妥善防止，當為出租人收取有償租金所應負擔之對價義務。經查，被告為上開房
    屋之出租人，其自八十二年即將上開房屋之房間分租予被害人陳翊寧及其餘二、
    三名房客居住，並負責水、電、瓦斯、熱水器等設備之供應，此等費用均已包含
    於房租價格內，而上開熱水器及瓦斯係擺置於浴室內，浴室內除一窗戶外並無其
    他抽風設備等情，此為被告所不爭執，並經被告於刑事案件中供承無訛（見台灣
    台北地方法院八十八年度易字第二六一五號刑事卷宗八十八年十月二十日訊問筆
    錄），核與證人李滿金、李素鳳所證述之情節相符（見台灣台北地方法院檢察署
    八十八年度相字第三十一號卷宗第三十九頁）。亦與台灣高等法院八十九年度上
    易字第三七０號刑事卷宗卷附之現場照片相符（參相驗卷宗第八頁、第九頁、第
    一審刑事卷宗第五十頁），是被告並非僅單純出租房間之使用空間予各房客，尚
    兼及水、電、瓦斯、熱水器等設備之供應，而被告所提供房客陳翊寧使用之浴室
    ，係將瓦斯熱水器裝設於浴室內，浴室僅有一個窗戶。次按瓦斯燃燒不完全時，
    可能產生一氧化碳，而人體倘吸入過量一氧化碳，則可能因而導致缺氧死亡，因
    此在使用以瓦斯燃燒之熱水器時，應注意不得將之置放於浴室內，以免因浴室內
    通風不良於發生瓦斯燃燒不完全時，及時排放一氧化碳，且一般使用熱水洗澡者
    ，因浴室內通風口較小加上以熱水淋浴，其體溫將因之升高而加速血液循環，容
    易於吸入過量之一氧化碳時導致發生窒息之情形，故往昔電視、廣播上多製有宣
    導勿將瓦斯加熱之熱水器安裝於浴室內之短片，且為現今一般社會大眾所周知之
    常識。是被告於出租上開房屋予房客時，其收費之內容既已包含水、電、瓦斯、
    熱水器等設備之使用費，則提供之設備除合於其目的之使用，如熱水器能有效加
    熱供水外，亦應注意該設備在使用上是否有危及房客安全之顧慮，是瓦斯加熱之
    熱水器不宜裝置於浴室內，否則將有前述之危險，乃為顯然之事項，自為被告所
    明知，倘猶欲於浴室內安裝熱水器時，亦應注意改採以電力或其他方式加熱之熱
    水器，並有效加強室內之通風設備等防護措施。況上開房屋除浴室部分外，本為
    木頭結構之頂樓加蓋房屋，且浴室面積長三公尺六五公分、寬一公尺五十公分，
    此有勘驗筆錄卷附台灣高等法院八十九年度上易字第三七０號刑事卷宗可證（參
    第一審刑事卷宗第四十二頁、第四十九頁），是系爭浴室木頭結構，且空間寬敞
    ，倘適當加築內牆，即可區隔出小型陽台供安裝瓦斯熱水器使用，故其結構上之
    變更並非困難，是被告僅須將上開房屋內部適度改建，或以延長管線、加裝遮陽
    物之方式，均可將熱水器安裝於室外，如不欲變更結構亦僅須電力加熱之熱水器
    ，即可有效避免本件事故之發生，且被告亦已改為安裝電力加熱熱水器，此為被
    告所不爭執，亦足認被告依其當時之情形，並無不能注意前開危險之存在而先行
    為適當防止措施之狀況。況被告於八十八年一月十四日檢察官至台安醫院相驗時
    ，亦自承確有房客反應應將熱水器及瓦斯桶放在室外等語無誤，此有台灣台北地
    方法院檢查署八十八年相字第三十一號卷宗第十五頁在卷可證。職故，被告疏未
    注意應不得將瓦斯燃燒之熱水器置放於浴室，否則於瓦斯燃燒不完全時，可能會
    產生一氧化碳，人體如吸入過多之一氧化碳可能會導致缺氧死亡，且依當時情形
    亦無不能注意情事，然被告仍將瓦斯熱水器裝置於浴室內且未為適當之防止或改
    裝措施，因而造成陳翊寧於上開地址以瓦斯熱水器加熱沐身時，雖打開浴室窗戶
    ，仍發生瓦斯燃燒不完全產生無臭無色之一氧化碳，使陳翊寧不知不覺中吸入過
    量之一氧化碳而中毒窒息死亡，被告過失行為侵害陳翊寧生命權之事實，堪可認
    定。被告雖抗辯之所以將瓦斯熱水器裝設於浴室內係應陳翊寧之要求，且亦要求
    房客洗澡時必須放完水後再洗，不得邊放水邊洗，然陳翊寧未依被告指示，則被
    告對於陳翊寧之死亡自無任何過失可言云云。然查，被告雖稱裝設瓦斯熱水器之
    師傅葉嘉鵬已於刑事庭證稱係陳翊寧要求將瓦斯熱水器裝設於浴室中，然被告於
    第一審刑事審理程序中向法院表示系爭頂樓加蓋房屋，自其於七十三年購買後浴
    室即是如此，伊從未改裝（參一審刑事卷宗第四十四頁），而由刑事卷宗卷附之
    瓦斯熱水器照片（見相驗卷宗第十頁）可知，該瓦斯熱水器係裝設在冷水管及熱
    水管設置處；水電師傅葉嘉鵬亦稱懸掛在外牆時瓦斯管線的維修不易，且太陽照
    射可能會造成管線變質，而瓦斯桶也不適於放在室外，直接受太陽照射。因當時
    電壓只有一百一十伏特，裝設電能熱水器需二百二十伏特才能使用（參一審刑事
    卷宗第四十三頁、第四十四頁）。由是可知，被告之所以將系爭瓦斯熱水器裝設
    於浴室內，顯然係為遷就冷、熱水管設置之位置，不需將浴室做其他改裝或增加
    設備，即如此裝設被告不需再支出其他費用，而瓦斯熱水器裝設於浴室內容易發
    生一氧化碳中毒，此應為一般人之常識，應為陳翊寧所知，則陳翊寧並無任何理
    由要求將瓦斯熱水器裝置於浴室內，由此更可知被告係明知系爭瓦斯熱水器可以
    其他方式裝設或改用電能熱水器，然卻明知而不為。況系爭浴室及瓦斯熱水器之
    所有權人均為被告，則被告自有權決定將瓦斯熱水器裝置於何處，縱認陳翊寧有
    此反應，亦僅為建議而已，無妨被告過失責任之成立。至於被告稱陳翊寧未遵守
    被告指示「不可一邊放水一邊洗澡」乙節，系爭浴室內並未裝設浴缸，僅有一容
    量非大之面盆供房客盛水，此有照片附於刑事卷宗可資參照（參相驗卷宗第八頁
    、第九頁，一審刑事卷宗第五十頁），衡諸常情，一般人洗澡應非一盆之水即可
    淨身，在一月中旬寒冬之際，加上窗戶打開之情況下，得否不邊放水邊洗澡，而
    如被告所稱必須用盡一盆之水後再等候盛水，此實與常情相違，從而，被告此部
    分之抗辯，為無理由，洵不足採。
五、按因故意或過失，不法侵害他人之權利者，負損害賠償責任。不法侵害他人致死
    者，對於支出殯喪費之人，亦應負損害賠償責任；被害人對於第三人負有法定扶
    養義務者，加害人對於該第三人亦應負損害賠償責任；不法侵害他人致死者，被
    害人之父、母、子、女及配偶，雖非財產上之損害，亦得請求賠償相當之金額，
    民法第一百八十四條第一項前段、第一百九十二條、第一百九十四條、第一百九
    十六條定有明文。本件被告就損害之發生有過失已如前述，而陳翊寧所受之損害
    與被告之過失行為間復有相當之因果關係，原告分別為陳翊寧之父、母，則原告
    本於侵權行為之法律關係請求被告賠償殯喪費、扶養費及精神上慰撫金，揆諸前
    揭規定，核無不合，茲就其請求金額分述如下：
（一）殯喪費用部分：
      原告丙○○○主張其支出殯喪費用計七十五萬元，原告僅就其中五十一萬八千
      四百元部分提出單據，其餘並未舉證以實其說。惟就原告丙○○○提出之單據
      部分，關於八十九年五月三日所提出之超渡功德款十萬元，支出時間係記載八
      十七年十一月三十日，而本件陳翊寧之死亡時間為八十八年一月十三日，則該
      超渡功德款顯非原告丙○○○因陳翊寧之死亡所支出之超渡功德款。再者，就
      原告丙○○○所提出之殯喪費單據，其中關於德義棺木店部分，被告否認所原
      告提出收據之真正，依民事訴訟法第三百五十七條規定，私文書應由舉證人證
      其為真正，則原告丙○○○自應證明此單據為真正，然原告並未舉證以實其說
      ，自難認此部分費用為原告丙○○○所支出，此部分之請求亦不應准許。則原
      告丙○○○請求被告給付殯喪費二十二萬元之範圍內為有理由，逾此範圍，為
      無理由，不應准許，應予駁回。原告丙○○○雖稱此部分舉證困難，應認原告
      丙○○○已經證明已受損害，請法院斟酌數額。然查，原告丙○○○並未證明
      其確實已支出殯喪費而受有損害，且此殯喪費支出之證明，應認並無不能或重
      大困難之處。原告此部分之主張並無理由。
（二）扶養費用部分：
      民法第一千一百十四條規定，直系血親間互負扶養之義務；負扶養義務者有數
      人，而其親等同一時，應各依其經濟能力分擔義務；受扶養權利者，以不能維
      持生活而無謀生能力者為限；前項無謀生能力之限制，於直系血親尊親屬不適
      用之，民法第一千一百十五條第三項、第一千一百十七條定有明文。原告素來
      雖從事耕作勞動，然原告丙○○○為十六年九月一日生，於系爭事件發生時為
      七十一歲，原告莊阿蔥為十九年十一月八日生，於系爭事件發生時為六十八歲
      ；原告丙○○○為十六年九月一日生，於系爭事件發生時為七十一歲，業據原
      告提出戶籍謄本在卷可按。依勞動基準法第五十四條第一項第一款規定，勞工
      年滿六十歲者，雇主得強制其退休。是原告均已逾強制退休年齡，而原告乙○○亦自陳其眼睛、心臟均不好，應認原告年事已長未能再從事勞力工作，需賴
      子女扶養，則原告客觀上即有不能維持生活之情形，是原告請求被告依上開規
      定負損害賠償責任，自屬有據。再據八十六年度台閩地區男性簡易生命表，原
      告丙○○○尚有平均餘命十、七九年；八十六年度台閩地區女性簡易生命表，
      原告乙○○尚有平均餘命十四、八歲，業據原告提出戶籍謄本可證。八十八年
      財政部所頒布扶養親屬寬減額為七萬二千元為其每年受扶養之金額。原告共有
      二子四女，其中次子陳圳清於七十七年十一月十五日出養，此有原告提出之戶
      籍謄本在卷可考，則對於原告之扶養義務自應由包括陳翊寧在內之五名子女負
      擔。從而，依霍夫曼式計算法扣除中間利息，被告應負擔扶養費關於原告丙○○○部分計十二萬一千七百四十七元{72000×1/5×[(1/1+5%)…+(1/10.79)×
      5%]=72000×8.0000000.991×1/5=121746.00000000，元以下四捨五入}；關於
      原告莊阿蔥部分計十五萬六千四百七十八元{72000×1/5×[(1/1+5%)      …
      +(1/14.8)×5%]=72000×10.000000000×1/5=156478.0000000，元以下四捨五
      入}。原告就此部分僅請求被告給付原告丙○○○十萬元；原告乙○○十五萬
      元，則原告此部分之請求為有理由，應予准許。
（三）精神上之損害賠償：
      本件被告不法侵害陳翊寧之生命權，原告分別為陳翊寧之父母，依民法第一百
      九十四條第二項規定，被告自應賠償原告非財產上之損害賠償。按法院對於慰
      撫金之量定，應斟酌雙方，並被害人暨其父、母、子、女及配偶之身分、地位
      及經濟狀況等關係定之，並應斟酌加害程度及其他各種情況核定相當數額，最
      高法院七十六年度台上字第一九０八判例、最高法院五十一年度台上字第二二
      三號判例可資參照。經查，原告原以務農為業，陳翊寧生前為照顧原告而未結
      婚，離開宜蘭到台北工作後，約一、二個月即會回家探視原告，陳翊寧過世後
      ，原告丙○○○體重減輕十公斤；陳翊寧年紀已經三十八歲，但為奉養原告因
      此仍未結婚，業據原告到庭陳述無訛。原告於法庭陳述時，仍不禁潸然淚下，
      衡情應非虛偽造作；另陳翊寧之妹妹陳寶蓮亦到庭證述，原告身體健康本來還
      不錯，但自從陳翊寧過世後原告之健康較以前差很多。系爭事件發生後，被告
      有送三萬元奠儀，但此後即無消息。就記憶中被告從未說過任何一句安慰或道
      歉之話語，似乎認為原告年齡均已老邁，就可以不管原告。被告雖為家庭主婦
      ，但其名下財產關於不動產計有門牌號碼台北市○○區○○街二六號四樓及其
      坐落基地土地所有權應有部分，另外在中國信託商業銀行股份有限公司、台北
      國際商業銀行股份有限公司各有十萬九千五百九十元、五萬二千一百五十元之
      存款，並持有日盛證券股份有限公司、富邦證券股份有限公司、陽信商業銀行
      股份有限公司、中國鋼鐵股份有限公司、華隆股份有限公司及合泰半導體股份
      有限公司股票；原告丙○○○則所有坐落於宜蘭縣冬山鄉○○段茅埔圍小段土
      地二筆、地目建地；原告乙○○則所有坐落於宜蘭縣冬山鄉○○段土地三筆、
      二筆地目田、一筆地目建；坐落於宜蘭縣東山鄉○○村○○路一一三號房屋，
      此有財政部財稅資料中心八十九年五月八日資五字第八九０九三一三五號函後
      附之條件明細表在卷可查，是被告應有相當資力。爰審酌陳翊寧自八十二年間
      即已至台北上班賃居於被告上開頂樓加蓋房屋，約一、二個月會回家一次；原
      告為陳翊寧之父母，因陳翊寧之過世於精神上造成相當大之痛苦，並因此使身
      體健康狀況較以前本件侵權行為事件發生前差許多；被告於系爭侵權行為事件
      發生後，並未即與原告洽商尋求適當補償之道；原告原以務農為業；原告均已
      七十多歲，本院認為被告應各給付原告丙○○○一百二十萬元、原告乙○○八
      十萬元為適當。
四、從而，被告應給付原告丙○○○、乙○○各一百五十二萬元、九十五萬元，惟按
    「損害之發生或擴大，被害人與有過失者，法院得減輕賠償金額或免除之」，民
    法第二百十七條第一項定有明文。再按，間接被害人得請求賠償之權利，自理論
    而言，雖係其固有之權利，然其權利亦係基於侵權行為而發生，自不能不負擔直
    接被害人之過失，倘直接被害人於損害之發生或過大與有過失時，依公平之原則
    ，亦應有民法第二百十七條過失相抵規定之適用，最高法院七十三年台再字第一
    八二號判例參照。經查，瓦斯熱水器不得裝置於浴室內，此為一般社會大眾所周
    知之常識，陳翊寧明知系爭房屋將瓦斯熱水器裝設於浴室內仍予承租，並在浴室
    內使用瓦斯熱水器沐浴，應認陳翊寧就本件侵權行為之發生亦與有過失。參酌上
    開說明，原告雖為間接被害人，然亦有過失相抵原則之適用，依衡平原則，爰減
    輕被告賠償金額百分之十。依此計算，被告應賠償原告丙○○○一百三十六萬八
    千元[0000000× (1-0.1) =0000000]，及自附帶民事訴訟狀繕本送達之翌日即八
    十八年十月七日起至清償日止，按週年利率百分之五計算之利息；原告乙○○八
    十五萬五千元[950000×  (1-0.1)=855000]，及自追加訴訟狀送達之翌日即八十
    九年三月二十三日起至清償日止按週年利率百分之五計算之利息。
五、被告再抗辯依民法第二百十八條規定，損害非因故意或重大過失所致者，如其賠
    償致賠償義務人之生計有重大影響時，法院得減輕其賠償金額。參酌強制執行法
    第五十二條第一項規定：「查封時，應酌留債務人及其共同生活之親屬二個月間
    生活所必須之食物、燃料及金錢。」同法第一百二十二條規定：「債務人對於第
    三人之債權，係維持債務人及其共同生活之親屬所必須者，不得為強制執行。」
    應認民法第一百二十八條規定「對賠償義務人生計有重大影響」，應係指賠償義
    務人如為損害賠償後，賠償義務人及共同生活之親屬即不能維持生活者而言。經
    查，被告為三十七年八月二十日生，學歷為高中畢業，於六十二年十二月十四日
    與訴外人楊永秀結婚；配偶楊永秀為三十六年七月二十日出生，學歷為大學畢業
    ；長子楊順景為六十三年十二月十四日出生，次子楊光景為六十六年五月二十二
    日初出生，此有法務部戶役政連結作業系統查詢表在卷可稽。是被告現年五十一
    歲，正值壯年時期，且學歷為高中畢業，在社會上謀求職業亦非難事，是被告仍
    有謀生能力；其配偶楊永秀現年五十二歲，學歷為大學畢業，年收入六十一萬三
    千三百四十元，被告與其配偶合併申報綜合所得總額為一百十四萬六千零八十六
    元；被告之配偶在中國信託商業銀行、台灣銀行忠孝分行、保證責任台北市第五
    信用合作社大安分社、陽信商業銀行均分別有存款，在此有財政部台北市國稅局
    松山稽徵所八十九年五月十七日財北國稅松山徵字第八二０三號函後附被告及其
    配偶八十七年度綜合所得稅結算申報書及核定通知書在卷可按，另由被告提出之
    其與其配偶楊永秀八十八年度綜合所得納稅證明書可知，被告與其配偶八十八年
    度所得總額為一百十八萬五千二百元，所得淨額為四十四萬五千六百元。是被告
    之配偶楊永秀自得負擔其對被告之扶養義務，被告之兩名兒子現均已成年，亦已
    有扶養能力；且被告名下尚有不動產、銀行存款及股票財產，已如上述，自難認
    為被告賠償原告上開款項後，對其生計有重大影響有不能維持生活之情事。
六、綜上所述，被告應分別給付原告丙○○○一百三十六萬八千元及自八十八年十月
    七日起至清償日止按週年利率百分之五計算之利息；原告乙○○八十五萬五千元
    及自八十九年三月二十五日起至清償日止按週年利率百分之五計算之利息。原告
    請求在此範圍內，為有理由，應予准許，逾此部分之請求，為無理由，應予駁回
    。
七、因本案事證已臻明確，兩造其餘主張陳述及所提之證據，均毋庸再予審酌，附此
    敘明。被告雖聲請訊問陳寶蓮，及調閱刑事錄音帶，以瞭解兩造當時洽談和解之
    情況，然此部分與本件被告應負之損害責任若干無關，爰不予調閱及訊問，附此
    敘明。
八、兩造均分別陳明願供擔保，聲請宣告假執行及免為假執行，關於原告勝訴部分，
    經核均無不合，爰分別酌定相當之擔保金宣告之，就原告敗訴部分，即失所附麗
    ，不應准許，併駁回之。
九、結論：原告之訴為一部有理由，一部無理由，依民事訴訟法第八十五條第一項但
    書、第七十九條但書，第三百九十條第二項、第三百九十二條規定，判決如主文
    。
中      華      民      國    八十九      年      五    月    三十一    日
                                民事第二庭法   官  黃書苑
右為正本係照原本作成
如對本判決上訴，須於判決送達後廿日內向本院提出上訴狀
中      華      民      國    八十九      年      六    月       一     日
                                       法院書記官  蔡梅蓮


司法院資訊處製作；財團法人民間司法改革基金會備份。
